臺灣臺東地方法院刑事判決　　　　　　　　 96年度易字第1號
公　訴　人　臺灣臺東地方法院檢察署檢察官
被　　　告　己○○
選任辯護人　蕭芳芳律師
被　　　告　乙○○
選任辯護人　陳信伍律師
上列被告等因毀損債權等案件，經檢察官提起公訴（95年度偵字
第961號），本院判決如下：
    主  文
己○○共同明知為不實之事項，而使公務員登載於職務上所掌之
公文書，足以生損害於公眾及他人，處有期徒刑陸月，如易科罰
金，以銀元參佰元即新臺幣玖佰元折算壹日。
乙○○共同明知為不實之事項，而使公務員登載於職務上所掌之
公文書，足以生損害於公眾及他人，處有期徒刑肆月，如易科罰
金，以銀元參佰元即新臺幣玖佰元折算壹日。緩刑參年。
    事  實
一、己○○前於民國95年1月21日夜間，酒後駕車在臺東縣臺東
    市○○路○段515號前，不慎撞擊由陳宣輔與王馥丞共同騎乘
    之車號XYL-473號機車，致兩人受傷倒地後，陳宣輔再遭由
    李坤志駕駛之自小客車輾過，致陳宣輔與王馥丞不治身亡。
    王馥丞之父庚○○乃向本院聲請就債務人己○○之財產為假
    扣押，經本院於95年2月7日裁定准予假扣押，庚○○於95年
    2月8日取得假扣押之執行名義後，己○○於將受強制執行之
    際，意圖毀損債權人庚○○之債權，乃與乙○○共同基於毀
    損債權及使公務員登載不實之犯意聯絡，明知其與乙○○並
    無因借貸而設立最高限額抵押權真意，竟由己○○備妥相關
    資料，委託不知情之代書丁○○書立土地登記申請書，於95
    年2月8日向臺東地政事務所申請辦理最高限額抵押權設定登
    記予乙○○，使該地政事務所承辦人員於同年2月9日將己○○所有之臺東縣臺東市○○段630地號土地（下稱系爭土地
    ）設定最高限額新臺幣（下同）450萬元抵押權與乙○○，
    而將該不實之事項登載於職務上所掌之土地登記謄本公文書
    上，足以生損害於地政機關登記之正確性及債權人庚○○、
    戊○○。
二、案經庚○○、戊○○訴由臺灣臺東地方法院檢察署檢察官偵
    查起訴。
    理  由
壹、程序方面
一、證人即告訴人庚○○、戊○○於偵查中向檢察官所為之陳述
    ，均係「依法應具結而未具結」所為之陳述，均不得作為證
    據。按被害人乃被告以外之人，本質上屬於證人，其陳述被
    害經過，亦應依人證之法定偵查、審判程式具結，方得作為
    證據。最高法院93年臺上字第6578號著有判例可按。另按刑
    事訴訟法第158條之3規定「證人、鑑定人依法應具結而未具
    結者，其證言或鑑定意見，不得作為證據」，是本件告訴人
    庚○○、戊○○於95年12月11日於偵查中向檢察官所為之陳
    述，係就「被告是否意圖損害債權」之待證事實有重要關係
    之親身知覺、體驗事實所為之陳述，即居於證人之地位，依
    前揭說明，自應依法命其具結，使證人知悉其有據實陳述之
    義務，以擔保其證言之真實性，該供述證據始具證據能力，
    惟檢察官並未踐行人證之法定訊問程式，揆諸前揭說明及最
    高法院判例意旨，上開檢察官訊問告訴人即證人庚○○、戊○○於偵查時依法應令其具結而未具結之上開訊問筆錄，均
    不得作為證據，合先敘明。
貳、實體方面
一、訊據被告己○○、乙○○固供承有於上揭時、地委託代書丁○○，以己○○為債務人，乙○○為債權人，將己○○所有
    系爭土地設定本金最高限額450萬元抵押權與乙○○之事實
    ，惟均矢口否認有何損害債權之犯行，其中被告己○○辯稱
    ：其於95年3月10日系爭土地查封時，始知悉告訴人庚○○
    假扣押一事，為向其妹婿乙○○借錢賠償告訴人等，才設定
    最高限額抵押權云云；被告乙○○則辯稱：其大舅子己○○
    為與告訴人等談和解，確實曾向其借錢，預先設定最高限額
    抵押權，等到被告己○○與告訴人等談成和解時，其就要開
    口向其姑媽甲○○借錢云云。辯護意旨則為：依照最高限額
    抵押權之性質，於辦理登記時地政事務所不會要求提出借據
    ，執行法院執行時，才需要提出借據，被告己○○曾詢問代
    書丁○○系爭土地可向銀行借貸之金額，代書說不多，己○○才向被告乙○○借錢，乙○○再向其姑媽甲○○借錢，甲○○因為怕麻煩故不設定抵押權，嗣後因無法達成和解，抵
    押權設定文件始由己○○保管，法院假扣押裁定不會對被告
    送達，被告不知道告訴人等對他假扣押，被告己○○並無主
    觀犯意；被告乙○○非告訴人等之債務人，無成立毀損債權
    罪之可能，假扣押裁定未對其送達，其委請丁○○代書辦理
    抵押權設定登記，不知代書何時向地政事務所送件，且告訴
    人等尚未追償前不能認業已取得執行名義，而被告乙○○之
    姑媽甲○○因乙○○之關係始同意借款，未要求任何擔保，
    乙○○為求保障始要求己○○設定抵押權，最高限額抵押權
    本即擔保將來應發生之債權，乙○○對己○○之債權無從證
    明為虛偽，對告訴人等及地政機關無發生損害之虞，且系爭
    抵押權設定已於偵查中塗銷，足認被告乙○○無偽造文書及
    損害債權之故意云云。
二、惟查：
  (一)按刑法第356條損害債權罪所謂之「將受強制執行之際」，
    係指債務人對債權人所負之債務，經債權人對之取得強制執
    行名義後，至強制執行程式尚未終結以前之期間而言；且假
    扣押裁定經債權人收受後，即發生執行力，亦即債權人已對
    之取得執行名義，而隨時得向法院聲請假扣押之執行，故於
    債權人收受假扣押裁定後至強制執行程式尚未終結以前，即
    可謂為本條所規定之「將受強制執行之際」，先予敘明。
  (二)本案告訴人庚○○於95年2月7日遞狀聲請假扣押，經本院以
    95年度裁全字第112號裁定准債權人（即告訴人）以20萬元
    為債務人（即被告己○○）供擔保後，得對債務人之財產在
    200萬元之範圍內為假扣押，告訴人庚○○並委由送達代收
    人於95年2月8日收受上開裁定，且於95年2月10日聲請強制
    執行，本院並於95年2月20日發函臺東縣臺東地政事務所囑
    託辦理系爭土地不動產查封登記，並於同日予以查封登記完
    竣等情，有民事假扣押聲請狀、上開裁定及告訴人委請送達
    代收人收受該裁定之印戳、本院囑託查封登記書、臺東縣臺
    東地政事務所95年2月21日東地所登記字第0950001232號函
    等件影本附卷可稽。凡此足見本案於95年2月8日告訴人庚○○收受假扣押裁定後至強制執行程式尚未終結以前，即可謂
    「將受強制執行之際」。
  (三)次查被告己○○與乙○○於95年2月8日，委託代書丁○○偕
    同己○○，攜帶土地所有權狀、身分證件、印章，以己○○
    為債務人，乙○○為債權人，以被告己○○所有系爭土地設
    定本金最高限額450萬抵押權登記與被告乙○○，而處分被
    告己○○名下之不動產等情，亦有系爭土地登記謄本、臺東
    縣臺東地政事務所95年4月6日東地所登記字第0950002475號
    函及所附登記申請資料等件影本附卷可稽；該設定本金最高
    限額抵押權及登記等事實，係於95年2月8日告訴人庚○○收
    受假扣押裁定後發生，是被告己○○、乙○○處分系爭不動
    產之時點，符合刑法第356條所規定之「將受強制執行之際
    」要件，應無疑義。
  (四)故本案被告己○○、乙○○是否構成損害債權罪，須視其等
    主觀上有無損害債權人債權之意圖為斷。查證人即告訴人庚○○到庭具結證稱其係王馥丞之父，王馥丞與陳宣輔出禍後
    約過1、2星期，先是被告己○○的舅舅許寶文，來找其想讓
    被告己○○到小孩子靈前上香，後來己○○的父母、阿姨有
    到其臺東住處，意思也是要讓被告己○○到小孩子靈前上香
    ，表示會好好善後，處理賠償事宜，其與戊○○即同意讓被
    告己○○上香，當時己○○跟其家人給其印象很好。後來小
    孩子火化出殯，另一肇事者李坤忠有來，但被告己○○及其
    家人都沒有來，從那時候起就沒有接觸，但其手機一直有被
    告己○○所傳簡訊，內容是說對不起，叫其給他時間，他會
    好好處理，95年2月份其向法院聲請假扣押准許後，知道他
    設定抵押的動作，同年3月進行第1次調解，戊○○在調解時
    有問被告己○○，有無借錢要賠償，己○○稱他沒錢也沒有
    作這種動作，戊○○當時是想知道己○○設定抵押權是否為
    借錢來跟其等談和解，95年2月8日己○○還有傳簡訊說給他
    時間，他會處理，卻在同一天聲請設定抵押權等語。證人即
    告訴人戊○○到庭具結證稱：其係陳宣輔之父，車禍隔天至
    警局做筆錄時才知道被告己○○是肇事者，車禍守靈期間發
    生的事，就如同庚○○所述，在95年2月4日出殯後其等委請
    律師作假扣押，才能到稅捐機關聲請稅籍資料，2月8日己○○還傳簡訊給庚○○，表示要處理，2月9日被告己○○就將
    名下財產設定抵押權。3月份在市公所調解時，庚○○要求
    750 萬元賠償金，因為被告己○○無法就金額承諾，要回去
    問他母親而不成立，主持人說延後1個星期再做調解，被告
    當時是說240萬元給其等分，後來其自己再聲請調解時被告
    己○○說100萬元，其等本想被告己○○設定抵押權，是否
    要借錢賠償，所以調解時，詢問己○○是否有將自己名下財
    產設定向銀行借錢，被告己○○回答說沒有去借錢，1個星
    期再調解，其等告知已經知悉設定抵押權之事，被告己○○
    才說是為了借錢才去設定等語。足認被告己○○於95年2 月
    8日就系爭土地設定本金最高限額450萬元抵押權，卻於95
    年3月份與告訴人等進行調解時，隱瞞此一事實之情堪信為
    真，若被告所辯係為向被告乙○○借錢賠償始設定最高限額
    抵押權一節為真，衡諸常情，自應坦承此事實而釋出善意以
    促成調解，無須就此一事實加以否認，卻於告訴人戊○○告
    知已知悉設定最高限額抵押權時，始承認係為借款賠償而設
    定，是以被告等所辯為借款賠償而設定最高限額抵押權一情
    ，自難採信。
  (五)證人庚○○、戊○○均證稱，首次進行調解時，被告己○○
    提出之賠償總額為240萬元，證人即被告乙○○之姑媽甲○○證稱，車禍發生後5天，乙○○稱己○○撞到人要借錢，
    金額約200萬至300萬間等語，是以縱認被告己○○確有向乙○○借款，應在200萬元至300萬元之範圍，而本件最高限額
    抵押權金額卻高達450萬元，遠超出被告己○○所欲借款之
    金額，另抵押權設定契約書及他項權利證明書均由被告己○○保管，業據被告乙○○自承在卷，此顯與民間借貸習慣設
    定抵押權之權利證明文件多由債權人保管，以確保能實行抵
    押權之情形不同，難認被告己○○、乙○○所辯為借貸始設
    定最高限額抵押權一節為真。
  (六)證人甲○○雖證稱被告乙○○於95年1月底曾向其提及己○○撞到人，要借200萬元至300萬元處理賠償之事，因其怕麻
    煩，故未要求設定抵押權等語，復證稱利息按照銀行放款利
    率計算，由被告乙○○以其自己土地向銀行貸款後再還錢等
    語，惟此僅得證明被告乙○○曾以為己○○處理賠償事宜為
    由向甲○○借款，尚不足以證明被告間確有成立450萬元之
    借貸關係，且若被告乙○○有意自行借款再轉借與被告己○○，自得以自己土地向銀行貸款，何須先向甲○○借款後，
    再轉向銀行抵押貸款以償還甲○○，是以證人甲○○之證詞
    ，尚難據以為有利於被告等之認定。另證人即辦理本件最高
    限額抵押權之代書丁○○到庭具結證稱，被告己○○、乙○○過年前至其事務所，稱有借貸關係，要求辦理設定，被告
    等未提出任何借據或債權憑證，被告己○○有詢問系爭土地
    向銀行抵押貸款可貸得金額，其稱因為係農地，在銀行應該
    借不到錢等語，惟證人丁○○僅依照被告等之陳述即據以辦
    理最高限額抵押權設定，此設定無須提供借據或債權資料，
    尚無從據以認定被告己○○、乙○○之借貸為真正，而被告
    己○○詢問銀行借貸一事，僅得證明其曾經考慮銀行抵押貸
    款之可能性，惟尚不足作為有利被告等之證據。
  (七)再按，假扣押之執行，應於假扣押之裁定送達同時或送達前
    為之，強制執行強制執行法第132條第1項定有明文。亦即假
    扣押之裁定於執行法院實施強制執行前，不會送達於債務人
    。本件前述假扣押裁定案件，亦屬如此（依卷內送達證書僅
    有送達告訴人庚○○，並無送達被告之證明可稽）。然刑法
    第356條毀損債權罪之成立，並不以債務人知悉債權人已取
    得執行名義或債務人收受執行名義為其要件。查告訴人庚○○申請假扣押裁定以及被告處分系爭土地之時間，可謂前後
    緊接，告訴人庚○○稍無稽延，被告等亦火速設定系爭土地
    之最高限額抵額權。亦即告訴人庚○○、戊○○之子王馥丞
    、陳宣輔於95年1月21日晚間發生車禍，同年2月4日出殯，
    告訴人庚○○立即於同年2月7日向法院聲請核發假扣押裁定
    ；而被告己○○及乙○○早於車禍發生後同年1月底，委託
    代書丁○○辦理最高限額抵押權設定，並於同年2月8日由被
    告己○○與丁○○於同年2月8日提出最高限額抵押權登記之
    申請。查被告己○○與乙○○係妻舅關係，被告己○○若因
    借款而有設定最高限額抵押權之必要，可待被告己○○與告
    訴人等談成和解條件，確定和解及借貸金額後再行設定與被
    告乙○○，衡情實無須如此迅速。被告己○○以如此超乎常
    情之速度處分其財產，其目的在使告訴人等不能獲得清償，
    被告意圖損害債權人之債權而處分系爭土地之犯意極為明確
    。被告己○○、乙○○所辯其不知有假扣押裁定之聲請，並
    無毀損債權之犯意云云，難認為有理由。
  (八)綜上所述，被告己○○明知告訴人等對其求償之情事，猶與
    乙○○於95年2月8日向地政機關辦理本金最高限額抵押權登
    記，於將受強制執行之際處分系爭不動產，其2人顯有共同
    損害債權人庚○○、戊○○債權之意圖甚明，被告己○○、
    乙○○上開所辯，顯係事後卸責之詞，不足採信。本件事證
    明確，被告2人犯行堪予認定，應依法論科。
三、按行為後法律有變更者，適用行為時之法律，但行為後之法
    律有利於行為人者，適用最有利於行為人之法律，現行刑法
    第2條第1項訂有明文。此條規定乃與刑法第1條罪刑法定主
    義契合，而貫徹法律禁止　溯及既往原則，係規範行為後法
    律變更所生新舊法律比較適用之準據法，是刑法第2條本身
    雖經修正，但刑法第2條既屬適用法律之準據法，本身尚無
    比較新舊法之問題，應一律適用裁判時之現行刑法第2條規
    定以決定適用之刑罰法律，合先敘明。又以本次刑法修正之
    比較新舊法，應就罪刑有關之共犯、未遂犯、想像競合犯、
    牽連犯、連續犯、結合犯，以及累犯加重、自首減輕暨其他
    法定加減原因（如身分加減）與加減例等一切情形，綜其全
    部罪刑之結果而為比較，最高法院95年度第8次刑庭會議決
    議可資參照。經查：
  (一)修正刑法自95年7月1日起施行，在此之前，刑法分則各編有
    關罰金刑之貨幣單位係銀元；且依刑法分則編應處罰金者，
    應適用罰金罰鍰提高標準條例第1條、第4條之規定。亦即應
    按各該具體條文制定或修正之時間先後，定其提高之倍數。
    惟被告行為後，刑法施行法增訂第1之1條，於95年6月14日
    經總統公布施行；該條規定：「中華民國94年1月7日刑法修
    正施行後，刑法分則編所定罰金之貨幣單位為新臺幣。94年
    1 月7日刑法修正時，刑法分則編未修正之條文定有罰金者
    ，自94年1月7日刑法修正施行後，就其所定數額提高為30倍
    。但72年6月26日至94年1月7日新增或修正之條文，就其所
    定數額提高為3倍」。亦即自95年7月1日起，刑法分則編所
    定罰金之貨幣單位，由原來之銀元改為新臺幣；且94年1月7
    日刑法修正時，刑法分則編未修正之條文定有罰金者，自95
    年7月1日起，有關罰金之數額提高為30倍。本件被告係犯刑
    法第214條、第356條之罪，該罪法定刑有罰金刑之處罰，且
    自24年7月1日施行後即未再修正，依增訂刑法施行法第1之1
    條之規定，其罰金以新臺幣為單位，數額應提高30倍。此與
    修正前之罰金以銀元為單位，適用罰金罰鍰提高標準條例之
    結果應提高10倍者，就罰金之最高度對被告而言，並無不利
    （新臺幣與銀元之比例為1：3，換算結果，亦為30倍），惟
    罰金刑之最低數額，依修正後刑法第33條第5款規定，罰金
    為新臺幣1,000元以上，則比修正前提高，依修正後刑法第2
    條第1項前段之規定，自應適用修正前之規定。
  (二)被告行為後，94年2月2日修正公佈之刑法，自95年7月1日施
    行，修正後之刑法刪除第55條關於牽連犯之規定。依修正前
    即行為時之規定，犯一罪而其方法或結果之行為犯他罪名者
    ，從一重處斷。依修正後之刑法既已刪除牽連犯之規定，則
    所犯各罪應依數罪併罰之規定分論併罰。比較新舊法之規定
    ，修正後之規定並非較有利於被告，依刑法第2條第1項之規
    定，應適用行為時之法律，即適用修正前刑法第55條牽連犯
    之規定，從一重處斷。
  (三)綜合上述各條文修正前、後之比較，揆諸前揭最高法院決議
    及修正後刑法第2條第1項前段、後段規定之「從舊、從輕」
    原則，自應適用被告行為時之法律，即修正前刑法之相關規
    定，予以論處。
  (四)另刑法第31條第1項雖有修正，惟不論依修正前後之規定，
    被告乙○○均成立共犯，並無有利不利之影響，自毋庸比較
    新舊法。又刑法第28條雖亦有修正，惟不論依修正前後之規
    定，被告等均成立共同正犯，並無有利不利之影響，自毋庸
    比較新舊法，附此敘明。
四、按刑法損害債權罪係因身份而成立之犯罪，其共同實施者雖
    無此身份，依刑法第31條第1項規定，仍以共犯論。核被告
    己○○、乙○○所為，均係犯刑法第214條之使公務員登載
    不實罪及刑法第356條之損害債權罪。被告己○○、乙○○
    二人間具有犯意聯絡及行為分擔，為共同正犯。其等利用不
    知情之代書丁○○以遂行其犯罪，為間接正犯。被告二人所
    犯上開二罪間，有方法結果之牽連關係，應從一重之使公務
    員登載不實罪處斷。審酌被告己○○、乙○○本案犯罪之動
    機在損害告訴人之債權，所用手段並非重大，犯後業已塗銷
    最高限額抵押權登記，毀損債權之金額，及犯後否認犯罪態
    度不佳，迄未與告訴人達成和解及被告己○○犯罪情節較被
    告乙○○為重等一切情狀，分別量處如主文所示之刑。被告
    等於犯罪時之刑法第41條第1項前段規定：「犯最重本刑為5
    年以下有期徒刑以下之刑之罪，而受6個月以下有期徒刑或
    拘役之宣告，因身體、教育、職業、家庭之關係或其他正當
    事由，執行顯有困難者，得以1元以上3元以下折算一日，易
    科罰金。」，而被告行為時之易科罰金折算標準，修正前罰
    金罰鍰提高標準條例第2條前段 (現已刪除）規定，就其原
    定數額提高為100倍折算1日，則本件受刑人行為時之易科罰
    金折算標準，應以銀元300元折算1日，經折算為新臺幣後，
    應以新臺幣900元折算為1日。惟95年7月1日修正公布施行之
    刑法第41條第1項前段則規定：「犯最重本刑為5年以下有期
    徒刑以下之刑之罪，而受6個月以下有期徒刑或拘役之宣告
    者，得以新臺幣1,000元、2,000元或3,000元折算一日，易
    科罰金。」，茲比較修正前後之易科罰金折算標準，以95年
    7 月1日修正公布施行前之規定，較有利於受刑人，則應依
    刑法第2條第1項前段，適用修正前刑法第41條第1項前段規
    定，定其折算標準。查被告乙○○前未曾受有期徒刑以上刑
    之宣告，有臺灣高等法院被告前案紀錄表1紙在卷可稽，本
    院認其經此教訓後，當益知警惕，應無再犯之虞，因認其所
    宣告之刑，以暫不執行為適當，併予宣告緩刑3年，以勵來
    茲而啟自新。
據上論斷，應依刑事訴訟法第299條第1項前段，刑法第2條第1項
前段、第28條、第31條第1項、第214條、第356條、第55條（修
正前）、第41條第1項前段（修正前）、第74條第1項第1款，罰
金罰鍰提高標準條例第1條前段、第2條（修正前），判決如主文
。
本案經檢察官丙○○到庭執行職務
中　　華　　民　　國　　96　　年　　4 　　月　　4 　　日
                  刑事第一庭    審判長法  官  陳中和
                                      法  官  詹慶堂
                                      法  官  徐淑芬
以上正本證明與原本無異。
如不服本判決，應於判決送達後10日內向本院提出上訴狀（須附
繕本）。
「切勿逕送上級法院」
                                      書記官　王希文
中　　華　　民　　國　　96　　年　　4 　　月　　4 　　日
附錄本案論罪科刑法條全文
中華民國刑法第214條
明知為不實之事項，而使公務員登載於職務上所掌之公文書，足
以生損害於公眾或他人者，處 3 年以下有期徒刑、拘役或 5 百
元以下罰金。
中華民國刑法第356條
債務人於將受強制執行之際，意圖損害債權人之債權，而毀壞、
處分或隱匿其財產者，處 2 年以下有期徒刑、拘役或 5 百元以
下罰金。
